臺灣高等法院臺中分院刑事判決
111年度上訴字第964號
上  訴  人  
即  被  告  劉惠真
上列上訴人因傷害案件，不服臺灣臺中地方法院110年度訴字第1
078號中華民國111年3月3日第一審判決（起訴案號：臺灣臺中地
方檢察署109年度偵字第28156號），提起上訴，本院判決如下：
    主    文
上訴駁回。
    犯罪事實
一、劉惠真與程○○（所犯公然侮辱及傷害部分，另經臺灣臺中地
    方法院以111年度簡字第132號判決分別判處罰金新臺幣8000
    元、拘役59日，罰金如易服勞役、拘役如易科罰金，均以新
    臺幣1000元折算1日確定）因故發生爭執，竟基於傷害之犯
    意，於民國109年5月22日凌晨3點30分許，在臺中市○區○○路
    000號全聯量販店門口，與程○○徒手相互拉扯及互毆，致程○
    ○受有雙上肢多處擦挫傷、右眼皮挫傷等傷害。嗣因雙方在
    場之友人陳○○勸阻，始停止爭執（原判決關於劉惠真所犯公
    然侮辱罪部分，業據其於第二審程序撤回上訴而已確定，非
    本院審理範圍）。
二、案經程○○訴由臺中市政府警察局第二分局報告臺灣臺中地方
    檢察署檢察官偵查起訴。
    理    由
壹、證據能力取捨之意見：
一、按被告以外之人於審判外之陳述，雖不符刑事訴訟法第159
    條之1至第159條之4之規定，然經當事人於審判程序同意作
    為證據，法院審酌該言詞陳述作成時之情況，認為適當者，
    亦得為證據；當事人、代理人或辯護人於法院調查證據時，
    知有刑事訴訟法第159條第1項不得為證據之情形，而未於言
    詞辯論終結前聲明異議者，視為有前項之同意，刑事訴訟法
    第159條之5定有明文。而刑事訴訟法第159條之5立法意旨，
    在於確認當事人對於傳聞證據有處分權，得放棄反對詰問權
    ，同意或擬制同意傳聞證據可作為證據，屬於證據傳聞性之
    解除行為，如法院認為適當，不論該傳聞證據是否具備刑事
    訴訟法第159條之1至第159條之4所定情形，均容許作為證據
    ，不以未具備刑事訴訟法第159條之1至第159條之4所定情形
    為前提。此揆諸「若當事人於審判程序表明同意該等傳聞證
    據可作為證據，基於證據資料愈豐富，愈有助於真實發見之
    理念，此時，法院自可承認該傳聞證據之證據能力」立法意
    旨，係採擴大適用之立場。蓋不論是否第159條之1至第159
    條之4所定情形，抑當事人之同意，均係傳聞之例外，俱得
    為證據，僅因我國尚非採澈底之當事人進行主義，故而附加
    「適當性」之限制而已，可知其適用並不以「不符前四條之
    規定」為要件。惟如符合第159條之1第1項規定之要件而已
    得為證據者，不宜贅依第159條之5之規定認定有證據能力（
    最高法院104年度第3次刑事庭會議決議參照）。本案下列所
    引用被告以外之人於審判外陳述，並無符合刑事訴訟法第15
    9條之1第1項規定之情形，且公訴人、上訴人即被告劉惠真
    （下稱被告）於本院依法調查上開證據之過程中，已明瞭其
    內容而足以判斷有無刑事訴訟法第159條第1項不得為證據之
    情事，惟公訴人、被告並未於本院言詞辯論終結前以口頭或
    書面聲明異議，且於本院準備程序時就此部分之證據能力表
    示沒有意見（詳參本院卷第37至38頁，被告於本院準備程序
    所稱證人陳○○證述內容不實等情，應係對於該項供述證據之
    證明力有所質疑，尚與證據能力有無之判斷無涉）。本院審
    酌上開陳述作成時之情況，並無違法取證之瑕疵，認以之作
    為證據為適當，揆諸上開規定，應具有證據能力。
二、復按刑事訴訟法第 159條至第159條之5有關傳聞法則之規定
    ，乃對於被告以外之人於審判外之言詞或書面陳述所為之規
    範；至非供述證據之物證，或以科學、機械之方式，對於當
    時狀況所為忠實且正確之記錄，性質上並非供述證據，應無
    傳聞法則規定之適用，如該非供述證據非出於違法取得，並
    已依法踐行調查程序，即不能謂其無證據能力。本案下引之
    非供述證據，均與本案待證事實具有關聯性，公訴人、被告
    於本案皆未爭執其證據能力，且無證據證明有何偽造、變造
    或公務員違法取得之情事，復經本院依法踐行調查證據程序
    ，自得作為證據，而有證據能力。
貳、實體認定之依據：　　
一、訊據被告對於前揭時、地與告訴人程○○相約碰面等情固坦承
    不諱，惟矢口否認有何傷害犯行，並辯稱：案發當天是告訴
    人程○○先給我和陳○○各新臺幣（下同）500元，他帶我們去
    一個私人賭場做人頭，我覺得他給這樣的錢不是很公平，就
    在電話中跟告訴人程○○說下次不要找我，他就覺得不舒服，
    我在現場有跟他說：「如果你沒有錢就不要出來玩」等語，
    並在現場把500元還給他，後來是告訴人程○○先動手打我，
    還甩我巴掌，因為他既胖又高，我則是又瘦又矮，所以我有
    拉告訴人程○○衣服的領口，過程中可能手指有不小心抓傷他
    ，但我沒有打他的臉，也沒有出手抓他的脖子、胸部、眼睛
    ，我動手的目的只是要制止告訴人程○○，讓他不要再對我動
    粗，結果我下意識的防衛行為，卻變成他告我傷害等語。
二、惟查：　　
（一）被告與告訴人程○○於前揭時、地，相約在全聯量販店門口
      碰面，其等2人先係一言不合，繼而發生肢體衝突，且於
      案發後被告與告訴人程○○分別前往醫院驗傷等情，有員警
      製作之職務報告、被告之中國醫藥大學附設醫院診斷證明
      書、告訴人程○○之衛生福利部豐原醫院診斷證明書、監視
      錄影畫面翻拍照片附卷可稽（詳參偵字卷第23、45、47、
      49頁），被告與告訴人程○○對此亦無異詞（詳如後述）。
      此部分之事實堪以認定，先予敘明。
（二）而依證人即告訴人程○○於警詢時證稱：被告是我朋友「小
      P」陳○○的朋友，我打電話給陳○○，結果是被告接聽的，
      被告在電話中說我拿500元給她是侮辱她，被告跟我約在
      學士路的全聯前輸赢，所以案發當時我才會跟被告在臺中
      市○區○○路000號全聯前相約見面，被告一直侮辱我，對我
      罵「幹你娘」，還用指甲抓傷我、打我巴掌，造成我受傷
      等語（詳參偵字卷第25至27、41至43頁）；證人即告訴人
      程○○另於偵訊時證述：案發當天凌晨3時30分許，在全聯
      門口，被告說我拿太少錢給她是在糟蹋她，被告罵我「幹
      你娘」，我先動手打被告的臉，被告也有打我的臉、抓傷
      我的脖子、胸部、眼睛和手。後來陳○○和1名男子「阿誠
      」就過來阻擋，我跟被告才停手等語（詳參偵字卷第135
      至137頁）。觀諸證人即告訴人程○○於警詢及偵訊時所為
      上開證詞，對於其如何遭被告出手抓傷乙節業已證述詳盡
      ，且前後一致並無明顯不符。
（三）又證人陳○○於警詢時則證述：我是傳播經紀，被告是我旗
      下的傳播小姐，告訴人程○○則是傳播公司股東，當天被告
      沒有上班，告訴人程○○約我出去單純聊天，我就有找被告
      作伴，但被告卻認為自己有出來跑一趟就要獲得應有酬勞
      ，認為告訴人程○○給的酬勞太少是看不起她，便嗆告訴人
      程○○說「有種你打我」、「來輸赢」等語，於是告訴人程
      ○○就先賞了被告一巴掌，他們雙方就變互毆，看起來雙方
      都是抓傷、瘀青等語（詳參核交卷第9至11頁）；證人陳○
      ○又於偵訊時證稱：當天我跟被告是一起行動，在碰面之
      前被告與告訴人程○○就有在電話當中爭執，為何爭執我不
      知道，後來在全聯附近，告訴人程○○到場之後，就問被告
      為何要這樣講，我忘了被告講什麼，但被告一直講「你打
      我啊、你好膽打我啊」激怒告訴人程○○，過沒多久告訴人
      程○○就先打被告一巴掌，被告也還手打告訴人程○○一巴掌
      ，接著兩個人就打起來，我在警察局說雙方互毆是真的，
      不是被告單純防衛，她也有打告訴人程○○等語（詳參偵字
      卷第103至104頁）。是依在場目擊之證人陳○○所述，皆已
      明確證稱被告與告訴人程○○係先因細故發生口角衝突，被
      告進而出言挑釁告訴人程○○，並先遭告訴人程○○打臉，之
      後相互出手毆打對方。再對照卷附監視錄影畫面翻拍照片
      ，及檢察官當庭勘驗監視器畫面結果，雖因監視器拍攝角
      度問題，僅拍得告訴人程○○出手往被告方向拉扯之畫面（
      詳參偵字卷第49、91頁），然衡以告訴人程○○於案發後不
      久之同日上午6時26分許，隨即前往衛生福利部豐原醫院
      接受急診治療，經醫師診斷其受有雙上肢多處擦挫傷、右
      眼皮挫傷等傷勢，有衛生福利部豐原醫院診斷證明書在卷
      可考（詳參偵字卷第47頁），此與一般人遭受毆打或拉扯
      後，常見其手部或臉部因皮膚表層摩擦、撞擊而留有擦挫
      傷痕，尚屬相符，均足補強告訴人程○○前揭指訴之真實性
      。從而，被告於案發當日應有出手拉扯告訴人程○○，並與
      告訴人程○○發生互毆，致使告訴人程○○受有上開傷勢等情
      ，至堪認定，殆無疑義。
（四）按正當防衛係屬遭受他人現在不法侵害時所得主張之權利
      行為，此等權利之行使亦受到「權利不得濫用」之一般法
      律原則所限制。若行為人所遭受之現在不法侵害係因可歸
      咎於行為人自身之行為所導致，且行為人本即能預見自身
      行為可能導致侵害之發生時，為免濫用正當防衛權，暨基
      於所防衛的法秩序必要性較低之考量，其防衛權自應受到
      相當程度之限制（最高法院107年度台上字第2968號刑事
      判決參照）。又衡之一般社會經驗，互毆係屬多數動作構
      成單純一罪而互為攻擊之傷害行為，縱令一方先行出手，
      而還擊之一方，苟非單純對於現在不法之侵害為必要排除
      之反擊行為，因其本即有傷害之犯意存在，則對其互為攻
      擊之還擊行為，自無防衛權可言（最高法院92年度台上字
      第3039號刑事判決參照）。參諸證人陳○○前述證詞可知，
      本案係起因於被告對告訴人程○○出言挑釁、嗆聲在先，告
      訴人程○○不甘受辱而出手拍打被告臉部，最終演變成雙方
      互毆及拉扯，則被告以自身行為引發告訴人程○○對其出手
      加害，又不時口出「有種你打我」、「你打我啊」等語，
      顯見被告對於告訴人程○○後續可能出現之傷害行為亦已有
      所預見，為免權利濫用，自不得任由被告再行主張正當防
      衛權，而恣意侵害告訴人程○○之身體法益。再者，被告與
      告訴人程○○係出手互毆及相互拉扯，被告並非單純僅有防
      衛行為等情，業經證人陳○○於警詢及偵訊時證述明確，縱
      使告訴人程○○確有先出手拍打被告臉部，惟被告既係出於
      攻擊、傷害之犯意而為，尚有別於單純之防衛意思，亦無
      援引正當防衛而阻卻其行為違法性之餘地。
（五）至於被告於本院審理時所述雙方體型差距懸殊一事縱屬真
      實，惟其是否出於傷害犯意而出手毆打、拉扯告訴人程○○
      ，與彼此外在條件之高矮胖瘦本無必然關係，尤其雙方在
      發生肢體衝突之過程中，身體均處於移動狀態而非定止一
      處，被告亦未必無法於告訴人程○○彎身向前之際，毫無機
      會出手毆打告訴人程○○之臉部，以致造成其受有右眼皮挫
      傷之傷勢。如若不然，倘依被告於本院所辯僅有拉住告訴
      人程○○衣服領口，又只以指甲抓傷告訴人程○○之手部，何
      能憑空造成告訴人程○○右眼皮之挫傷？而證人陳○○與被告
      及告訴人程○○均服務於傳播事業且彼此熟悉，其所為證詞
      似無偏袒其中一方之必要，此觀證人陳○○於證述本案發生
      經過時，亦不諱言係告訴人程○○先掌摑打臉被告，再引發
      後續之互毆及拉扯，而非皆為有利於告訴人程○○之說詞，
      即可明瞭。被告自不能徒憑一己之臆測，即謂證人陳○○之
      證述內容失諸公允而不足採信。
三、綜上所陳，被告前揭所辯尚有未洽，無足為採。本案事證已
    臻明確，被告傷害犯行堪以認定，應予依法論科。　　　
參、論罪科刑：　　　
一、按刑法上傷害係指人之生理機能或精神狀態，因不法破壞而
    有所障礙，或有外形有所變異破壞之情形而言，不以必有外
    傷出現為必要，亦不以不能恢復原狀為限。故如使被害人身
    體疼痛、感染疾病或使原有病情惡化等情形皆屬之（最高法
    院104年度台上字第3425號刑事判決參照）。被告劉惠真上
    述毆打及拉扯行為，業已造成告訴人程○○受有雙上肢多處擦
    挫傷、右眼皮挫傷等傷害，核其所為，係犯刑法第277 條第
    1 項之傷害罪。
二、又被告前揭傷害行為，係分別朝告訴人程○○之手部及臉部攻
    擊成傷，其犯罪時間極為接近，且係基於同一犯意為之，所
    侵害者皆為告訴人程○○之身體法益，各行為之獨立性極為薄
    弱，依一般社會健全觀念，在時間差距上難以強行分開，應
    視為數個舉動之接續施行，合為包括之一行為予以評價，當
    屬接續犯。
肆、維持原判決之理由：
一、原審審理結果，認為被告涉犯傷害罪之事證明確，適用刑法
    第277條第1項、第41條第1項前段、刑法施行法第1條之1第1
    項等規定，並以行為人之責任為基礎，審酌被告前無犯罪紀
    錄，素行良好，竟與告訴人程○○互毆而致其受有雙上肢多處
    擦挫傷、右眼皮挫傷等傷害，被告自己亦已成傷，迄未能與
    告訴人程○○調解成立、賠償損害；兼衡被告否認傷害犯行、
    自述國中畢業之教育智識程度，之前做過理髮師、銷售員、
    傳播，受傷後到現場沒有辦法工作，罹有癌症，因本案導致
    其受傷腳行走有問題，沒有收入，仰賴男友給生活費之生活
    狀況等一切情狀，就傷害部分量處拘役25日，並諭知易科罰
    金之折算標準。經核原審業已詳予說明認定被告犯罪所憑證
    據及論述理由，所為認事用法均無違誤，量刑亦屬妥適。
二、被告上訴意旨略以：被告體型弱小，患有重大疾病，因與告
    訴人程○○發生口角，對方惱羞成怒而對被告數次重擊推倒，
    被告為求自保而自衛抵抗，且為穩定身體才會誤觸或拉扯抓
    傷告訴人程○○。惟案發至今，不僅仍未收到告訴人程○○之道
    歉及賠償，且因被告身體尚待療養無法工作，只能依賴朋友
    接濟，無力負擔罰金，請撤銷原判決，更為適當合法之判決
    等語。
三、惟查：被告前揭否認犯罪及主張其有正當防衛之事由如何不
    足採信，均經本院詳加論述指駁如上，茲不贅述。且依證人
    陳○○於警詢及偵查中之證詞，皆已明白敘述被告當日並非僅
    有消極抵抗之舉動，而是積極出手與告訴人程○○互毆及拉扯
    ，顯見被告並非遭到告訴人程○○擊倒而無反擊能力。則被告
    猶一再以雙方體型差異或自己只是誤觸抓傷告訴人程○○等語
    為辯，已屬無據，難認足取。又按刑之量定，係法院就繫屬
    個案犯罪之整體評價，為事實審法院得依職權自由裁量之事
    項，故量刑判斷當否之準據，應就判決之整體觀察為綜合考
    量，不可摭拾其中片段，遽予評斷。苟其量刑已以行為人之
    責任為基礎，並斟酌刑法第57條各款所列情狀，在法定刑度
    內，酌量科刑，無顯然失當或違反公平、比例原則及罪刑相
    當原則者，亦無偏執一端，致明顯失出失入情形，即不得任
    意指為違法或不當（最高法院110年度台上字第4370號刑事
    判決參照）。原判決就被告所犯之傷害罪，已具體審酌關於
    刑法第57條科刑等一切情狀，在罪責原則下適正行使其量刑
    之裁量權，客觀上並未逾越法定刑度，亦與罪刑相當原則、
    比例原則無悖，難認有逾越法律所規定之範圍，或濫用其裁
    量權限之違法情形。被告上訴意旨雖以其身體尚待療養無法
    工作，需賴友人接濟無力負擔罰金，而請求從輕量刑，嗣又
    提出罹患鼻咽癌、心臟病等病症之診斷證明書及醫療費用收
    據為證；惟就被告罹患癌症且不良於行，及欠缺收入而須由
    他人提供生活費等個人屬性或情狀，均經原判決於量刑理由
    詳予審酌（詳參原判決第5頁），且被告身體健康或經濟狀
    況縱使未臻理想，然此究非法院裁量應否從輕量刑之絕對判
    斷標準，仍須併同檢視被告犯罪當時之各項行為情狀及所生
    危害，方能綜合評價原判決之量刑是否妥洽。觀諸被告與告
    訴人程○○之間僅因細故即發生前述肢體衝突，造成告訴人程
    ○○與被告分別受傷就醫，然告訴人程○○乃先行出手掌摑被告
    且具有體型優勢之一方，亦造成被告身體多處受傷、疼痛，
    原判決遂於告訴人程○○所涉傷害案件中，量處其拘役59日（
    原審法院111年度簡字第132號判決），而就被告於本案之傷
    害犯行，則適度調整為拘役25日，以示區隔，並非未經衡量
    雙方態勢優劣及犯罪經過，即率為等同之量刑結論，自屬合
    宜，難謂有何輕重失衡之疑慮，被告非可遽憑上開病症或經
    濟事由而希冀本院推翻原審所為量刑。從而，被告仍執前詞
    指摘原審認事用法及量刑不當，並據以提起本件上訴，為無
    理由，其上訴應予駁回。
據上論結，應依刑事訴訟法第368條，判決如主文。
本案經檢察官黃靖珣提起公訴，檢察官林綉惠到庭執行職務。
中　　華　　民　　國　　111 　年　　6 　　月　　21　　日
          刑事第十二庭    審判長法　官  張  國  忠 
　　　　　                      法　官  陳      葳
　　　　　　　      　　　　　  法　官  高  文  崇
以上正本證明與原本無異。
如不服本判決應於收受送達後20日內向本院提出上訴書狀，其未
敘述上訴之理由者，並應於提起上訴後20日內向本院補提理由書
（均須按他造當事人之人數附繕本）「切勿逕送上級法院」。因
疫情而遲誤不變期間，得向法院聲請回復原狀。  

　　　　　　　　　　       　　 書記官  施  耀  婷

中　　華　　民　　國　　111 　年　　6 　　月　　21　　日